【裁判字號】    89,苗簡,138
【裁判日期】    900627
【裁判案由】    確認本票債權不存在
【裁判全文】
臺灣苗栗地方法院民事簡易判決  八十九年度苗簡字第一三八號
    原      告  甲○○
    被      告  乙○○○
    訴訟代理人  丙○○
                丁○○
右當事人間因請求確認本票債權不存在事件，本院判決如左：
    主    文
原告之訴駁回。
訴訟費用由原告負擔。
    事實及理由
一、原告之主張：確認被告持有原告所簽發如附表所示之本票債權不存在。
二、事實摘要：
    原告主張：伊於民國（下同）八十八年七月十五日向丁○○、丙○○二人借款新
    臺幣（下同）一百二十萬元，除提供伊所有坐落苗栗縣大湖鄉○○段七六二之一
    二五地號土地設定抵押權予丙○○之母親即本件被告外，並簽發面額各八十萬元
    、四十萬元之系爭本票二紙以供擔保。嗣伊復於同年八月十八日向丙○○借款三
    百二十萬元，約定扣除利息、手續費，並以其中一百二十萬元清償上開於同年七
    月十五日之借款，故丙○○第二次實際貸與伊之金額為一百五十萬元；此次借款
    ，伊除提供所有坐落苗栗縣大湖鄉○○段一三三九之二七地號土地設定抵押權予
    丙○○所指定之人陳永田外，並當場簽發面額各三百萬元、二十萬元本票及支票
    各二紙供擔保。當時伊有要求丙○○須將第一次借款之所設定抵押權塗銷，並返
    還該面額各八十萬元、四十萬元之系爭本票二紙，惟丙○○堅持須待第二次借款
    之三百二十萬元債務清償時，始行全部塗銷抵押權及一併返還所有本票及支票。
    惟丙○○竟以被告名義就原告所簽發之系爭二紙本票聲請本票裁定，而經本院以
    八十九年度票字第七十三號裁定准予強制執行在案。查系爭一百二十萬元之本票
    債權既因清償而消滅不存在，自不容被告再行主張此不存在之本票債權，為此訴
    請確認被告持有原告所簽發如附表所示之本票債權不存在等語。被告則以：原告
    雖以第二次借款三百二十萬元之部分款項清償第一次借款之一百二十萬元，而將
    系爭二紙本票取回，惟第三人林酉安嗣再持系爭本票、原告出具之委託書及收據
    ，表明係為原告調借工程款而向伊借款一百二十萬元。而就系爭本票所擔保之第
    三次借款一百二十萬元部分，原告迄未清償，是其主張顯無理由等語資為抗辯。
三、法院之判斷：
  (一)原告主張伊於八十八年七月十五日向丁○○、丙○○二人借款一百二十萬元，並
    簽發面額各八十萬元、四十萬元之系爭本票二紙供作擔保，而交被告收執，嗣於
    同年八月十八日復向丙○○借款三百二十萬元，而以其中一百二十萬元清償前開
    於同年七月十五日之借款等情，業據證人李國鎮到庭證述無訛，復為被告所不爭
    執，自堪信原告此部分主張為真實。
  (二)按當事人主張有利於己之事實者，就其事實有舉證之責任，民事訴訟法第二百七
    十七條前段定有明文。查第三人林酉安曾於八十八年九月一日，持系爭本票、原
    告出具之委託書及收據等書面向被告表示伊為原告借貸款項，被告因而借予一百
    二十萬元乙節，業據被告提出原告於八十八年九月一日簽立之借據、收據、不動
    產處分委任書、系爭本票二紙等為證，而原告就上開借據、收據及不動產處分委
    任書上之簽名、蓋章係其所為乙節復加以自認，堪認上開書證形式上為真正，從
    而被告抗辯林酉安曾再持系爭本票向其借貸一百二十萬元等語，自堪採信。至原
    告雖主張上開收據及不動產處分委任書原無填載日期、受任人及不動產標示等項
    ，惟被告提出時，均已將日期填載為八十八年九月一日，且該不動產處分委任書
    之受任人被填載為林酉安，顯與事實不符云云；然查被告所提出之上開書證，其
    上既已有日期、受任人林酉安等記載，而原告復就上開書證形式上之真正予以自
    認，已如上述，則原告如欲否認有此記載，實不能不更舉反證，而原告對此否認
    既未能有所舉證，揆諸前開規定，自難為有利於原告之認定，是原告主張上開書
    證原無日期等內容之記載云云，要難採信。
  (三)次按由自己之行為表示以代理權授與他人，或知他人表示為其代理人而不為反對
    之表示者，對於第三人應負授權人之責任，民法第一百六十九條前段定有明文。
    原告主張伊從未授權林酉安對外借款，且依上開書證所載內容觀之，亦不能認定
    伊有授權林酉安對外借款云云。惟查，原告業於前開借款借據、收據及不動產處
    理委任書等書面上簽名、蓋章，已如上述，縱如原告所主張伊於上開書面並未載
    明日期或受任人為林酉安等內容，然此等內容之漏未記載，是否足以影響原告概
    括授與他人為其處理借款事宜代理權之意思，從而免除其應負概括授權可能發生
    之交易上危險，已非無疑。再參諸原告於上開書證中既親自簽名、蓋章，自可認
    其係以自己之行為，而將處理借款一切事宜之概括代理權授與持有上開書證之人
    ，況原告亦自認曾與第三人林酉安共至被告處借款等情，堪認林酉安於八十八年
    九月一日向被告表明係為原告借貸款項，而提出擔保第一次借款之系爭二紙本票
    ，及原告簽立之上開借據、收據、不動產處理委任書等書證之際，客觀上已有足
    使被告信賴持有此等書證之林酉安，業經原告概括授與處理一切借款事宜代理權
    之情狀，故縱使上開書證原未填載日期或受任人，亦不致影響被告對此代理權授
    與之信賴，揆諸前開民法規定，原告對被告自應負授權人之責，從而被告將借款
    一百二十萬元交付與林酉安，應認已直接對原告發生效力。
  (四)末查，被告於交付系爭借款一百二十萬元與原告之表見代理人林酉安後取得系爭
    本票，則其取得系爭本票已有消費借貸之原因關係存在，實難謂被告係以惡意、
    重大過失或無對價取得該票據，原告因此主張被告依票據法第十四條第一、二項
    規定，不得享有票據上權利，顯有誤會，應非可採。至證人李國鎮雖於本院證稱
    ：在代書界不可能再拿原本票即可借款，因要增加借款，須增加提供擔保物或提
    高擔保金額，但本件都沒有等語，查原告於第一次借款一百二十萬元時所設定之
    抵押權，而於第二次借款三百二十萬元清償之際並未辦理塗銷，此外，復就該三
    百二十萬元之借款增加設定四百萬元之抵押權等情，業據原告自陳無訛，是供作
    借款之擔保既已充足，則當第三人林酉安持系爭本票再為借貸時，被告似無要求
    再增加擔保之必要，從而尚不能執證人李國鎮所稱在代書界不可能再拿原本票即
    可借款等語，即遽認原告並未委任林酉安再持本票向被告借款，併此敘明。
  (五)綜上所述，系爭本票擔保之一百二十萬元借款，既因第三人林酉安係原告之表見
    代理人而向被告借款，原告自應負授權人之責任，該借款自對原告發生效力，且
    原告就系爭本票債權復未清償，難認是項債權業因清償而消滅，且原告復未就其
    他本票債權消滅之原因有所舉證。從而，原告訴請確認系爭本票債權不存在，於
    法尚有未合，應予駁回。
  (六)本件事證已臻明確，兩造其餘攻擊防禦方法，核與判決結果並無影響，爰不一一
    論述，附此敘明。
  (七)據上論結，本件原告之訴為無理由，依民事訴訟法第七十八條規定，判決如主文
    。
中      華      民      國    九十      年      六      月    二十七    日
                                  臺灣苗栗地方法院苗栗簡易庭
~B法      官  林燦都
右為正本係照原本作成。
如對本判決上訴，須於判決送達後廿日內向本院提出上訴狀。
~B法院書記官  張文玲
中      華      民      國    九十      年      六      月    二十七    日
~F0
附表：
┌──┬─────┬───────┬─────────┬─────┬──┐
│編號│ 票面金額 │ 票 據 號 碼  │發  票  日（民國）│到  期  日│備考│
│    │（新臺幣）│              │                  │          │    │
├──┼─────┼───────┼─────────┼─────┼──┤
│ 一 │八十萬元  │0000000│八十八年七月十五日│未      載│    │
├──┼─────┼───────┼─────────┼─────┼──┤
│ 二 │四十萬元  │0000000│八十八年七月十五日│未      載│    │
└──┴─────┴───────┴─────────┴─────┴──┘


司法院資訊處製作；財團法人民間司法改革基金會備份。
